臺北高等行政法院判決　　　　　　　　　　　　　　九十二年度訴字第三三七五號
　　　　　　　　　　　　　　　.
　　原　　　告　甲○○
　　訴訟代理人　乙○○
　　被　　　告　勞工保險局
　　代　表　人　丙○總經理）.
　　訴訟代理人　丁○○
　　　　　　　　戊○○
　　　　　　　　己○○
右當事人間因勞保事件，原告不服行政院勞工委員會中華民國九十二年五月九日（發
文日期：九十二年五月二十七日）勞訴字第○九二○○○八八三三號訴願決定，提起
行政訴訟。本院判決如左：
　　主  文
原告之訴駁回。
訴訟費用由原告負擔
　　事  實
一、事實概要：原告之配偶陳智權於民國（下同）九十年七月九日以恆捷行為投保單
    位，參加勞工保險為被保險人，於九十年十月十九日退保，復於九十一年四月二
    日由同一投保單位再申報加保，嗣於九十一年五月七日因肝癌合併肝硬化、敗血
    症休克併高血鉀症死亡，原告係其配偶為受益人向被告申請死亡給付。案經被告
    審查，以被保險人加保適值住院期間，並未實際到職從事工作，且於保險期間並
    無因死亡相同疾病之住院或門診診療紀錄，與勞工保險條例第六條、第八條、第
    十九條第一項及第二十條之規定意旨未合，乃依同條例第二十四條規定，於九十
    一年八月二十八日以保承行字第○九一六○四三一七六○號函核定（下稱原處分
    ）自九十一年四月二日取消被保險人之資格，並以被保險人死亡係屬保險效力停
    止後發生之事故，否准原告所請死亡給付。原告不服，向勞工保險監理委員會申
    請審議，亦經該會以九十二年二月二十六日九一保監審字第四二一二號審定書審
    定駁回後，提起訴願，嗣經行政院勞工委員會訴願決定駁回，遂提起本件行政訴
    訟。
二、兩造聲明：
　(一)原告聲明求為判決：
  　1.訴願決定、爭議審定及原處分均撤銷。
  　2.被告應作成給付原告新台幣（下同）六十四萬零五百元之行政處分。
　(二)被告聲明求為判決：如主文所示。
三、兩造之爭點：
    保險事故是否發生於保險效力開始後？被保險人於加保時有無工作能力及事實？
    本件有無勞工保險條例第二十條第二項規定之適用？
　(一)原告主張之理由；
    1.查被保險人自七十八年七月十二日起即斷續加入勞工保險至九十年十月十九日
      ，由恆捷行退保，總計投保年資近五年。被保險人於九十年十一月十四日由台
      北市立仁愛醫院（下稱仁愛醫院）診斷罹患肝硬化併肝癌，依據醫理，肝癌形
      成至如此之大，應有數年之久，即應於退保前即已罹患，絕非於退保期間之短
      短二十六天所能形成。被保險人於勞工保險有效期間發生癌症，並於退保後發
      現癌症，此種情形應有勞工保險條例第十九條第一項之適用，故應依勞工保險
      條例第六十三條規定發給三十五個月死亡給付。被告對此，從未正面答辯，顯
      有未洽。
    2.據被保險人之主治醫師稱，這麼嚴重的肝癌及肝硬化，從醫理上可以斷定係在
      一年前早已發生，惟患者早期症狀不明顯也不特殊，致未及早治療，故亦無相
      關診療記錄。
    3.按行政機關所為之行政行為，應斟酌全部陳述與調查事實及證據之結果，依論
    　理法則及經驗法則判斷事實之真偽，行政程序法第四十三條定有明文。被保險
      人既於退保前已發生保險給付之相關疾病，被告自應依上開勞工保險條例，核
      定原告申請之死亡給付。
    4.又勞工保險監理委員會（八六）保監審字第五七九號審定書之案情與本案相同
      ，其對於「發生」與「發現」，從醫理上推論，有極明確之說明。
　　5.行政院勞工委員會八十二年三月十六日台八二勞保三字第一五八六五號函，有
　　　關被保險人如經查證於加保前已診斷確定罹患紅斑性狼瘡及癌症，歷經緩解期
　　　於加保後再發病者，視為加保生效後發生之事故，得依勞工保險條例之規定，
      請領保險給付。所謂緩解期之審定標準，擬分別定為三個月內無相關症狀及病
      情持續穩定無須治療達三個月以上，並經專科主治醫師認定者，同意備查，復
      請查照。依緩解期之解釋，被保險人非帶病投保。
  (二)被告主張之理由
    1.按「年滿十五歲以上，六十歲以下之左列勞工，應以其雇主或所屬團體或所屬
　　　機構為投保單位，全部參加勞工保險為被保險人：一、受僱於僱用勞工五人以
　　　上之公、民營工廠、礦場、鹽場、農場、牧場、林場、茶場之產業勞工及交通
　　　、公用事業之員工。二、受僱於僱用五人以上公司、行號之員工。三、受僱於
　　　僱用五人以上之新聞、文化、公益及合作事業之員工。四、依法不得參加公務
　　　人員保險或私立學校教職員保險之政府機關及公、私立學校之員工。五、受僱
　　　從事漁業生產之勞動者。六、在政府登記有案之職業訓練機構接受訓練者。七
　　　、無一定雇主或自營作業而參加職業工會者。八、無一定雇主或自營作業而參
　　　加漁會之甲類會員。」「左列人員得準用本條例之規定，參加勞工保險：一、
　　　受僱於第六條第一項各款規定各業以外之員工。二、受僱於僱用未滿五人之第
　　　六條第一項第一款至第三款規定各業之員工。三、實際從事勞動之雇主。四、
　　　參加海員總工會或船長公會為會員之外僱船員。」「被保險人或其受益人，於
　　　保險效力開始後，停止前發生保險事故者，得依本條例規定，請領保險給付。
　　　」「投保單位故意為不合本條例規定之人員辦理參加保險手續，領取保險給付
　　　者，保險人應依法追還；並取消該被保險人之資格。」「被保險人死亡時，按
　　　其平均月投保薪資，給與喪葬津貼五個月。遺有配偶、子女及父母、祖父母或
　　　專受其扶養之孫子女及兄弟、姊妹，並給與遺屬津貼；其支給標準，依左列規
　　　定：˙˙˙。」為勞工保險條例第六條第一項、第八條第一項、第十九條第一
　　　項、第二十四條及第六十三條分別定有明文。查本件被保險人陳智權於九十年
　　　十月十九日自恆捷行退保，於九十一年四月二日復由該投保單位再申報加保，
　　　嗣於同年五月七日因肝癌合併肝硬化、敗血症休克併高血鉀症死亡，原告乃向
　　　被告申請其本人死亡給付。案經被告洽詢陳智權就診之仁愛醫院及函請中央健
      康保險局提供被保險人之就醫紀錄，分別得知「病患（即陳智權）於九十年十
      一月十四日首次住院檢查，證實為瀰漫性肝癌併肝門靜脈栓塞，開始放射線治
      療，病患於九十一年一月二日出院，之後門診追蹤治療，並分別於九十一年一
      月二十三日至九十一年二月六日及九十一年三月四日至九十一年四月四日住院
      治療，病患於九十一年四月二日時，腹部仍有腹水並有下肢水腫，決不能勝任
      一般勞作˙˙˙。」「陳智權於保險有效期間並無因造成死亡之同一疾病住院
      或門診診療之紀錄」，乃認被保險人九十一年四月二日之加保適值住院期間，
      並未實際到職從事工作，與勞工保險條例第六條、第八條之規定未合。遂核定
      取消陳智權之被保險人資格，並否准原告所請死亡給付。
　　2.查被告係經洽詢被保險人就診醫院證實其再次加保時因罹患肝癌已無從事一般
      工作之能力，乃依法取消其被保險人資格並否准原告所請死亡給付；並非認定
      陳智權為停保期間之事故而否准原告所請，故原告顯有誤解。至其所引案例與
      本件情形不同，自不得比附援引，併予陳明。
    3.本件經被告將陳智權就診之病歷資料送請特約醫師審查，其審查意見謂：「(一)
      陳先生在民國八十二年十月十九日因咳嗽有痰、發燒、冷顫、胸痛到仁愛醫院
      就醫，初步診斷為急性支氣管炎，與死亡原因無相關。(二)八十六年一月二十三
      日因嘔吐、深色尿、肚臍周圍腹部不適和喝大量酒到仁愛醫院急診處就醫，初
      步診斷為酒精性肝疾病。九十年十一月十四日因瀰漫性肝癌合併肝門靜脈和下
      腔靜脈栓塞而在仁愛醫院住院治療。其中住院病歷描述病人發現『Ｂ型肝炎』
      已有十年之久，但沒有規則追蹤，也沒有先前醫療院所的就醫紀錄。根據民國
      九十一年一月二十三日仁愛醫院住院病歷，肝癌乃Ｂ型肝炎有關的肝硬化所引
      起。(三)審視病歷，九十年十月十九日退保前之加保有效期間並無因肝癌或肝臟
      疾病就醫之紀錄。」。
    4.按勞工保險條例第二十條第二項規定之要件為：(1)被保險人在保險有效期間罹
      患傷病，即在保險有效期間經醫療院所診斷有罹患傷病之事實。(2)該傷病須經
      治療。(3)須在保險效力停止後一年內因該傷病或其所引起之疾病，致殘廢或死
      亡。查本件被保險人於八十六年一月間經診斷罹患酒精性肝疾病，該時點係在
      停保期間。而九十年十一月間之病歷陳智權有Ｂ型肝炎十年之久之記載，惟依
      時序推算該時點為八十年間，亦是被保險人停保期間。故如依其病歷之記載，
      被保險人並不符合勞工保險條例第二十條第二項之要件。
    5.本件經被告向台北縣政府函查被保險人陳智權身心障礙之個案資料，據顯示被
      保險人為器官之重度殘障，鑑定日期為九十一年一月七日，依行政院衛生署訂
      頒之「身心障礙等級」，其中「重要器官失去功能」在肝臟部分重度者為「肝
      臟機能遺存顯著障礙，生活自理能力喪失，需要家屬周密照顧˙˙˙。」，其
      殘廢程度相當於勞工保險殘廢給付標準表第四十五項第二等級之程度，換言之
      ，被保險人自鑑定時起應已喪失工作能力自明。
　　6.另被保險人生前曾就醫之厚生診所，經被告訪查已不在原址營業近三年，其他
      不詳，惟該資料並不影響其鑑定時工作能力之判斷。
　　7.又據恆捷負責人吳德俊先前出具之說明書載，其係被保險人之舅舅。因此，基
      於親屬關係而為被保險人加保乃是人情之常，但仍無法推翻其再加保時已不具
      工作能力之事實。
　　理  由
一、本件訴訟程序進行中，被告之代表人已變更為丙○，此有行政院九十三年六月十
    五日院授人力字第○九三○○六二七六一號令在卷可按，茲由新任代表人具狀聲
    明承受訴訟，核無不合，應予准許。
二、原告起訴主張：原告係被保險人陳智權之配偶，被保險人於九十一年四月二日以
    恆捷行為投保單位，參加勞工保險為被保險人，月投保薪資一八、三○○元，嗣
    被保險人於同年五月七日死亡，原告係其受益人，向被告申請死亡給付，竟遭被
    告溯自加保日起予以退保，並否准死亡給付，於法不合，為此訴請如聲明所示云
    云。
三、被告則以：被保險人於九十一年四月二日加保時正在住院治療肝癌，無工作能力
    與事實，故被告予以退保，是被保險人嗣於同年五月七日之死亡事故，即非在保
    險有效期間內所發生，故予以否准；又被保險人係於九十年十一月十四日首次住
    院檢查，證實為瀰漫性肝癌併肝門靜脈栓塞，當時已自恆捷行退保，故亦無勞工
    保險條例第二十條第二項規定之適用等語置辯。
四、本件兩造不爭之被保險人自七十八年七月十二日起即斷續參加勞工保險為被保險
    人，於九十年七月九日以恆捷行為投保單位申報加保，於九十年十月十九日退保
    ，復於九十一年四月二日由同一投保單位再申報加保，月投保薪資一八、三○○
    元，被保險人於九十年十一月十四日首次住院檢查證實為瀰漫性肝癌併肝門靜脈
    栓塞，嗣於九十一年五月七日因肝癌合併肝硬化、敗血症休克併高血鉀症死亡，
    原告係其配偶等情，並有勞工保險給付申請書、死亡證明書、戶籍謄本附於原處
    分卷可稽，堪認為真實。
五、按「被保險人或其受益人，於保險效力開始後，停止前發生保險事故者，得依本
    條例規定，請領保險給付。」「投保單位故意為不合本條例規定之人員辦理參加
    保險手續，領取保險給付者，保險人應依法追還；並取消該被保險人之資格。」
    「被保險人死亡時，按其平均月投保薪資，給與喪葬津貼五個月。遺有配偶、子
    女及父母、祖父母或專受其扶養之孫子女及兄弟、姊妹者，並給與遺屬津貼；其
    支給標準，依左列規定：：：：三參加保險年資合計已滿二年者，按被保險人平
    均月投保薪資，一次發給三十個月遺屬津貼。」勞工保險條例第十九條第一項、
    第二十四條及第六十三條分別定有明文。是本件之爭執，首在於保險事故是否發
    生於保險效力開始後？被保險人於加保時有無工作能力及事實？經查：
  (一)本件被保險人自九十年十一月十三日至仁愛醫院急診求診，主訴下肢水腫，經腹
    部超音波檢查發現肝腫瘤及腹水，於同年十一月十四日首次住院檢查，證實為瀰
    漫性肝癌併肝門靜脈栓塞，開始放射線治療，嗣於九十一年一月二日出院；之後
    門診追蹤治療，並分別於九十一年一月二十三日至同年二月六日及同年三月四日
    至同年四月四日住院治療，此有仁愛醫院診斷證明書附卷及中央健康保險局保險
    對象住院就醫紀錄明細表附於原處分卷可稽，且為原告所不爭。此外，被告復就
    被保險人之病情函詢仁愛醫院，該院除函復上開療程外，另以：「病患（按指被
    保險人）於九十一年四月二日時，腹部仍有腹水並有下肢水腫，決不能勝任一般
    勞作」等語，此亦有該院九十一年八月八北市仁醫歷字第○九一六○五五七七○
    ○號函附於原處分卷可按，」是被告抗辯被保險人於九十一年四月二日（加保日
    ）並無工作能力及事實，洵屬有據。
  (二)此外，佐以被保險人於九十一年一月七日經鑑定其身心障礙等級為器官之重度障
    礙，此有台北縣政府九十三年七月二十六日北府社障字第○九三○五二二八三七
    號函及所附之身心障礙者個案資料卡附卷可參，查行政院衛生署九十年五月十七
    日公告修正之「身心障礙等級」關於肝臟重度障礙之規定為：「肝臟機能遺存顯
    著障礙，生活自理能力喪失，需家人周密照顧，符合 Pugh's Modification  of                      │  │度│
    Child-Turcotte criteria等級之 Child's class B ，且有下列情形之一者：一                                                          │  │  │
    肝硬化併難治腹水。二肝硬化併反覆發生及肝性腦病變。三肝硬化併反覆發生之
    食道或胃靜脈曲張破裂出血。四自發性腹膜炎。」是益證被保險人更早自上開鑑
    定時起即已喪失工作能力。
  (三)從而，被告依勞工保險條例第二十四條之規定，溯自九十一年四月二日加保日起
    取消被保險人之加保資格，於法有據，承上，被保險人於九十一年五月七日之死
    亡事故，即非發生於保險有效期間內，被告依同條例第十九條之規定否准死亡給
    付之申請，於法亦無不合。
六、又按勞工保險條例第二十條規定：「第一項）被保險人在保險有效期間所發生之
    傷病事故，於保險效力停止後，必須連續請領傷病給付或住院診療給付者，一年
    內仍可享有該項保險給付之權利；傷病給付期限依第三十五條及第三十六條規定
    ；住院診療之被保險人經保險人自設或特約醫院認為可出院療養時應即出院。（
    第二項）被保險人依前項規定連續請領保險給付期間內，因同一傷病及其引起之
    疾病致殘廢或死亡者，仍得請領殘廢給付或死亡給付。其非因病癒而經保險人自
    設或特約醫院同意出院後，在保險效力停止之日起一年內，因同一傷病及其引起
    之疾病致殘廢或死亡者亦同。」是本件之爭執，次在於本件有無上開條例第二十
    條第二項規定之適用？經查：
  (一)按「被保險人或其受益人，於保險效力開始後，停止前發生保險事故者，得依本
    條例規定，請領保險給付。」勞工保險條例第十九條定有明文，此乃勞工保險給
    付之首要原則。惟立法者考慮被保險人如在保險有效期間發生傷病事故，固有傷
    病給付等予以照顧，惟於治療中遇有保險效力停止之情事，恐其頓失所依附，乃
    於同條例第二十條第一項例外規定，得於一年內繼續請領傷病給付等，如其間遇
    有因該治療中之傷病致殘廢或死亡之情事，亦例外發給殘廢或死亡給付。職是，
    勞工保險條例第二十條規定之適用，無論在傷病給付，乃至於殘廢給付及死亡給
    付，均以於保險有效期間內發生傷病事故就醫接受治療為其要件，如於保險有效
    期間內並未求診，無論該傷病是否於發生或發現於保險有效期間內，均與前揭之
    要件未合，保險人不負給付之義務。
  (二)查依上開仁愛醫院復被告函另略謂以：被保險人「於八十二年十月十九日至本院
    急診求診，當時診斷急性支氣管炎，並未發現有肝功能異常的情形，病患主訴曾
    於八十二年五月因肺炎於金門的醫院住院治療，其後病患除於八十三年四月十三
    日及八十六年一月二十三日因腹痛至本院急診求治之外，並未到本院門診求診或
    住院治療。直到九十年十一月十三日病患再度到急診求診（下略，見前引理由五
    (一)）」，對照卷附之勞工保險被保險人投保資料表之記載，被保險人死亡前一年
    之有效加保期間分別為九十年三月九日以金維工程行為投保單位加保，至同年六
    月二十九日退保，同年七月九日以恆捷行為投保單位加保，至九十年十月十九日
    退保等情以觀，被保險人並未於其死亡一年以內之保險有效期間內就肝疾向仁愛
    醫院求診之事實，堪以認定，是原告主張尚非可採。
　(三)又遍觀被告提出附於原處分卷之中央健康保險局保險對象門診及住院就醫紀錄明
　　細表所示，被保險人於九十年三月九日至同年六月二十九日加保期間，固曾於同
　　年五月二十三日及同年月二十九日至台北縣新莊市厚生診所（下稱厚生診所）門
    診，惟其疾病之記載分別係急性上呼吸道感染及急性扁桃腺炎；又被保險人於九
    十年七月九日至同年十月九日加保期間，固亦曾於同年七月十二日、同年月十九
    日及同年月二十三日至厚生診所門診，惟其疾病之記載則分別係踝隧道症候群及
    流行性感冒，而被保險人係因肝癌而死亡已如前述，是被保險人於加保期間所接
    受治療之疾病均與其死亡亳不相干，被告抗辯本件無勞工保險條例第二十條第二
    項之適用，於法有據。
  (四)又本件於訴訟程序進行中，經被告將被保險人就診之病歷資料送請其特約醫師審
    查，其審查意見謂：「(一)陳先生在民國八十二年十月十九日因咳嗽有痰、發燒、
    冷顫、胸痛到仁愛醫院就醫，初步診斷為急性支氣管炎，與死亡原因無相關。(二)
    八十六年一月二十三日因嘔吐、深色尿、肚臍周圍腹部不適和喝大量酒到仁愛醫
    院急診處就醫，初步診斷為酒精性肝疾病。九十年十一月十四日因瀰漫性肝癌合
    併肝門靜脈和下腔靜脈栓塞而在仁愛醫院住院治療。其中住院病歷描述病人發現
    『Ｂ型肝炎』已有十年之久，但沒有規則追蹤，也沒有先前醫療院所的就醫紀錄
    。根據民國九十一年一月二十三日仁愛醫院住院病歷，肝癌乃Ｂ型肝炎有關的肝
    硬化所引起。(三)審視病歷，九十年十月十九日退保前之加保有效期間並無因肝癌
    或肝臟疾病就醫之紀錄。」，此有審查意見附卷可按，惟對照依卷附之勞工保險
    被保險人投保資料表之記載，被保險人於八十五年八月二十三日退保後，至八十
    六年二月二十五日始再加保，故八十六年一月二十三日患病期間非在保險有效期
    間內；而依九十年十一月間之病歷被保險人雖有Ｂ型肝炎十年之久之記載，惟原
    告亦未提出任何相關之診療紀錄，均尚與勞工保險條例第二十條第二項之規定有
    間。
七、綜上所述，原告之主張，尚無可採，原處分以被保險人於九十一年四月二日加保
    時已無工作能力及事實，予以退保，並否准原告所為死亡給付之申請，認事用法
    ，均無違誤，爭議審定及訴願決定，遞予維持，亦無不合，原告訴請如聲明所示
    ，為無理由，應予駁回。
八、本件事證明確，兩造其餘之陳述，於判決結果不生影響者，不予一一論述，併此
    敘明。
據上論結，本件原告之訴為無理由，爰依行政訴訟法第九十八條第三項前段，判決如
主文。
中　　華　　民　　國　　九十三　　　年　　　十　　　　月　　　十四　　　日
                 臺 北 高 等 行 政 法 院   第 四 庭
                                審 判 長 法  官　王　立　杰
                                         法  官　黃　本　仁
                                         法  官　王　碧　芳
右為正本係照原本做成。
如不服本判決，應於送達後二十日內，向本院提出上訴狀並表明上訴理由，如於本判
決宣示後送達前提起上訴者，應於判決送達後二十日內補提上訴理由書（須按他造人
數附繕本）。
中　　　華　　　民　　　國　　九十三　　年　　　十　　　月　　 十五 　　日
                                          法院書記官 鄭 聚 恩
